【裁判字號】    95,上,175
【裁判日期】    951220
【裁判案由】    分割共有物
【裁判全文】
臺灣高等法院臺中分院民事判決  95年度上字第175號
上  訴  人  丁○○
訴訟代理人  羅豐胤律師
複  代理人  盧兆民律師
訴訟代理人  黃靖閔律師
視同上訴人  乙○○
被  上訴人  丙○○
訴訟代理人  甲○○
上列當事人間請求分割共有物事件，上訴人對於中華民國95年3
月22日臺灣彰化地方法院第一審判決提起上訴，本院於95年12月
6日言詞辯論終結，判決如下：
    主      文
原判決廢棄。
兩造共有坐落彰化縣田尾鄉○○段967地號、地目田、面積3,741
平方公尺土地，分割方法如附圖所示方案乙，即編號Ａ部分面積
1,192平方公尺土地分歸被上訴人取得，編號Ｂ部分面積964平方
公尺土地分歸上訴人莊添鏜取得，編號Ｃ部分面積1,585平方公
尺土地分歸上訴人乙○○取得。
第一、二審訴訟費用由兩造按如附表所示比例負擔。
    事實及理由
一、本件分割共有物訴訟標的之法律關係對於共有人必須合一確
    定，屬必要共同訴訟，雖僅上訴人丁○○具狀提起上訴，依
    民事訴訟法第56條之規定，其上訴效力，及於原審同造之乙
    ○○，爰將之併列為本件之上訴人。
二、被上訴人主張：(一)坐落彰化縣田尾鄉○○段967地號、地目
    田、面積3,741平方公尺土地（以下稱系爭土地）係兩造共
    有，應有部分詳如附表所示，兩造並無因物之使用目的不能
    分割或訂有不分割之期限等情形，又系爭土地係民國89年1
    月4日前兩造共有之耕地，依農業發展條例第16條第1項第4
    款規定亦得分割。茲因兩造未能協議分割，爰依民法第823
    條第1項、第824條等規定，請求判決分割系爭土地。(二)分割
    方法無論依原判決附圖所示方案一（上訴人丁○○所提出）
    或方案二（上訴人乙○○所提出）分割，均顧及被上訴人在
    北邊之分管位置，對被上訴人並無影響，被上訴人對之均沒
    有意見等語。
三、上訴人莊添鏜則以：原審判決分割方案二，上訴人分得Ｂ部
    分成為狹長之長條狀土地，日後變更為建地時欲在其上申請
    起造建物，將受很大限制，利用上甚為不經濟，且目前上訴
    人所有雞舍，勢必遭到拆除之命運，日後無法以現況將原為
    『田』之地目，申請變更為『建』地，其損失不可言喻。主
    張依95年9月25日複丈成果圖（如後附圖）之方案甲分割，
    兩造現有建築仍可保留使用，上訴人分得土地與其房子相鄰
    ，將來利用上比較方便，方案甲也保留原來五米寬左右通道
    讓上訴人乙○○通行，對兩造來說出入都是維持原來狀況。
    系爭土地與西側順圳巷雖有高度之落差，然該西側之順圳巷
    為近年來新開闢之大馬路，較系爭土地東側巷道寬敞甚多，
    依社會一般人之認識及土地買賣之常情，靠近聯外道路之土
    地價值較高，依此方案，上訴人乙○○所分Ｃ部分，全部靠
    近西側新闢的馬路，在出入的利用上，可以比照南側連棟住
    家將其鋪設為斜坡路面，以供人車通行，並無任何通行上之
    困難，對外聯絡甚為便利，並無不利之處。若不能依照方案
    甲，方案乙還是勉強可接受等語置辯。
四、視同上訴人乙○○則以：請求維持原審判決，依原審附圖分
    割方案二分割，就上訴人莊添鏜與上訴人乙○○而言，系爭
    土地對外聯絡道路為系爭土地東側所示道路，依社會一般人
    之認識及土地買賣之常情，靠近聯外道路之土地價值較高，
    為公平起見，上訴人莊添鏜與上訴人乙○○之土地分割方法
    ，應按各自應有部分土地面積從東側道路按東西向分割，各
    自分割取得之土地價值相當。如依上訴人莊添鏜主張分割方
    案甲，其取得土地Ｂ全部均靠東側道路，土地價值較高。又
    963、964、965地號土地，及其地上建物屬上訴人莊添鏜所
    有，依原審分割方案二，上訴人莊添鏜取得之Ｂ地，與該等
    土地相連或靠近，有利於上訴人莊添鏜管理使用。至此方案
    所示Ｃ地上上訴人莊添鏜之雞舍、棚架等地上物，早已生鏽
    ，部分倒塌，價值甚低，應無礙於社會經濟之安定，自毋庸
    遷就。系爭土地西方，政府因開闢道路，與系爭土地東側道
    路之寬度差不多，但建有高2.6公尺之混凝土擋土牆，較系
    爭土地高出2.6公尺，如從系爭土地西方要通過該新闢道路
    ，必須將該系爭土地填高2.6公尺，其應支出之費用，何止
    百萬？上訴人莊添鏜空言鋪設斜坡路面，並無困難，然片面
    要求上訴人乙○○負擔此項巨額且不合理費用，無理且不公
    平。又上訴人乙○○使用系爭土地西南方及上訴人乙○○所
    有之相鄰968-2地號土地，均無連接道路，形同袋地，故必
    須通行該巷道至東側道路，如依原審分割方案二，上訴人乙
    ○○取得Ｃ土地後，會在該自有土地上設置巷道，供自己人
    車通行，不再通行該巷道。系爭土地上訴人莊添鏜應有部分
    最少，不能持分少而佔路面等語置辯。
五、被上訴人主張系爭土地為兩造所共有，應有部分詳如附表所
    示，兩造並無因物之使用目的不能分割或訂有不分割期限，
    兩造復未能達成分割之協議等情，業據被上訴人提出土地登
    記謄本、地籍圖謄本等件為證（參原法院北斗簡易庭94年度
    斗調字68號卷第8、9頁），且為兩造所不爭執，自堪信被上
    訴人此部分之主張為真實。
六、按「各共有人，得隨時請求分割共有物。」、「分割之方法
    ，不能協議決定者，法院得因任何共有人之聲請，命為下列
    之分配：一以原物分配於各共有人‧‧‧」、「每宗耕地分
    割後每人所有面積未達0.25公頃者，不得分割。但有下列情
    形之一者，不在此限：‧‧‧本條例中華民國89年1月4日修
    正施行前之共有耕地，得分割為單獨所有。‧‧‧」，民法
    第823條第1項、第824條第2項第1款及農業發展條例第16條
    第1項第4款分別定有明文。經查，系爭土地於89年1月4日農
    業發展條例修正施行前，已為兩造所共有（上訴人莊添鏜係
    繼承取得），此有上開土地登記謄本附卷足憑，而系爭土地
    並無因物之使用目的不能分割或訂有不分割期限等情形，兩
    造復未能達成分割之協議，業如前述，是被上訴人本於共有
    人之分割請求權，訴請判決分割，核與前開規定並無不合，
    應予准許。又法院就共有物為裁判分割時，應考慮公平、應
    有部分比例與實際使用部分是否相當、共有物之客觀情狀、
    價格與經濟價值等因素。
七、查系爭土地之使用現況為北半部由被上訴人占有使用，其上
    並搭建D面積9平方公尺之磚造倉庫，西南邊由上訴人乙○○
    與其兄弟林志柱占有使用，並搭建B面積716平方公尺雞舍棚
    架、C面積310平方公尺磚造及鐵皮造房舍使用，東南邊由上
    訴人莊添鏜占有使用，並搭建A面積490平方公尺雞舍棚架使
    用，又系爭土地之東、西、北方均面臨順圳巷，系爭土地之
    西側地勢低於西邊之順圳巷，其高低落差北側短處約1.6公
    尺，南側約2.4公尺，故車輛無法經由西側通行，但系爭土
    地北側及東側之順圳巷則無明顯之高低落差，南方則毗鄰他
    人土地，被上訴人可經由北側之順圳巷對外聯絡，上訴人莊
    添鏜及上訴人乙○○目前則均經由東側之順圳巷對外聯絡等
    情，業經原法院及本院會同彰化縣北斗地政事務所派員履勘
    現場屬實，並分別製作勘驗筆錄及土地複丈成果圖附卷，復
    有現場照片及聯外道路示意圖等附卷足憑（參原審卷第16-1
    8、20、42、57、58頁，本院卷第40、41、54、61、62、84
    頁）。本件共有人僅三人，就附圖分割方案甲或乙，或依原
    判決分割方案二分割，就被上訴人分得部分，因已考慮被上
    訴人現占有之北邊位置，其對之均無意見，僅上訴人莊添鏜
    、乙○○有所爭執。上訴人莊添鏜主張依附圖甲案分割，上
    訴人乙○○主張依原審判決方案二分割。如依原審判決所採
    之分割方案二，各共有人僅可分別經由北側寬約3至4公尺及
    東側寬約4公尺之順圳巷對外聯絡，而系爭土地西側有落差
    高低約2.4公尺左右，難以利用西側出入，倘欲經由西側之
    順圳巷通行則須先填高落差，支付相當道路建設或改良費用
    ，雖系爭土地上之雞舍棚架於分割後有部分將拆除，然該棚
    架外觀較陳舊，經濟價值較低，縱予拆除，並無礙於社會經
    濟之安定。惟其缺點為上訴人莊添鏜所分得之Ｂ部分土地，
    成為狹長之長條狀土地，過於狹長之土地利用上受到限制，
    且西側有高低落差2.4公尺左右，車輛無法出入，有如前述
    ，則上訴人莊添鏜僅能自東側之順圳巷出入，並未考慮共有
    人原使用現況，即系爭土地東南邊原由上訴人莊添鏜使用，
    並搭建雞舍棚架使用，上訴人莊添鏜分配Ｂ部分土地後，其
    出入寬約4公尺之順圳巷臨巷道面寬，依1千分之1比例尺計
    算，原臨巷寬約39公尺，現僅寬約14.5公尺而變狹窄，且原
    搭建雞舍棚架須拆除，而系爭土地西南邊原由上訴人乙○○
    及其兄弟搭建雞舍棚架、磚造及鐵皮造房舍使用，係經由系
    爭土地南側約3公尺寬巷道通行至東側之順圳巷道（見原審
    95年1月16日勘驗筆錄），現其分配之Ｃ土地臨寬約4公尺之
    順圳巷巷道面寬加大，依複丈成果圖1千分之1比例尺計算寬
    約24公尺，並未考慮到共有人原分管使用現況位置，故該分
    割方案二尚非妥適。本院基於以下理由採用彰化縣北斗地政
    事務所95年9月25日之土地複丈成果圖（即附圖）所示分割
    方案乙分割：
(一)、依附圖乙案分割，被上訴人分得之Ａ部分土地可經由北側出
    入順圳巷，極為便利，而系爭土地之西側地勢低於西邊之順
    圳巷，其高低落差南側約2.4公尺左右，上訴人莊添鏜所分
    得Ｂ部分土地，與上訴人乙○○所分得Ｃ部分土地，關於面
    臨東側順圳巷部分，其二人取得土地之寬度一致，以示公平
    ，其各自分割取得之土地價值相當，且二人均可藉由東側道
    路對外聯絡，通行毫無問題。又分歸上訴人莊添鏜土地臨東
    側道路部分寬度增加，亦可解決原審判決上訴人莊添鏜分得
    部分過於狹長，將來土地利用上不便之情形。至於被上訴人
    所分得Ａ部分土地，位置與原審判決所採之分割方案二相同
    ，與本院如後附圖所示分割方案乙亦同，且被上訴人於本院
    業表明對本件分割何方案沒有意見（見本院言詞辯論筆錄，
    本院卷103頁背面第8列）。
(二)、上訴人莊添鏜抗辯依此方案乙分割，系爭土地上上訴人之雞
    舍棚架於分割後有部分將被拆除，其損失不言可喻云云，然
    上訴人之雞舍棚架外觀已生鏽、部分倒塌、損壞，有上訴人
    乙○○提出之照片可稽（參本院卷第54頁），其經濟價值較
    低，縱予拆除，並無礙於社會經濟之安定，對上訴人莊添鏜
    之損失難認重大。上訴人莊添鏜另主張其目前所有雞舍遭到
    拆除，日後無法以現況（系爭田地上尚有雞舍建物，地政機
    關自68年間即有空照圖為憑）將原為『田』之地目，申請變
    更為『建』地之損失云云，惟查系爭土地係屬非都市土地（
    編定使用種類：特定農業區農牧用地），依據內政部89年8
    月2日台（89）內地字第8973288號函示，非都市土地已於89
    年9月1日起停止辦理地目變更登記，有彰化縣北斗地政事務
    所95年5月29日北地二字第0950002618號覆本院函可稽（參
    本院卷第35頁），是縱拆除上訴人現有之雞舍，對於將來地
    目可否變更，要無影響，故上訴人莊添鏜上開主張，顯不足
    採。
(三)、至於上訴人莊添鏜所提出之如附圖方案甲有如下不妥之處：
    如依上訴人莊添鏜主張之如附圖所示方案甲分割，上訴人莊
    添鏜所分得Ｂ部分土地，全部靠近面臨東側順圳巷部分，面
    臨巷道甚寬，出入固極為方便，而上訴人乙○○所分得Ｃ部
    分土地，關於面臨東側順圳巷部分僅有寬度5公尺為較狹，
    出入較為不便，其餘大部分均面臨西側順圳巷部分，而系爭
    土地西側之地勢低於西邊之順圳巷，高低落差約2.4公尺左
    右，車輛無法通行，已如前述，且就土地之價值而言，系爭
    土地東側臨巷道無落差，寬度甚大，對外聯絡道路方便，故
    上訴人莊添鏜分得之Ｂ部分土地價值較高，但上訴人乙○○
    分得Ｃ部分之土地價值較低，顯不公平。倘日後上訴人乙○
    ○須由西側之順圳巷對外通行時，必須填高與西側巷道平齊
    ，即須支付相當之道路建設或改良費用始可，而上訴人及被
    上訴人就此部分，並未提出補償方案，足見此方案甲並非公
    允之分割方法，尚難採取。
八、綜上所述，上訴人莊添鏜抗辯原審分割方案二分歸上訴人取
    得Ｂ土地部分過於狹長，土地利用不便，且未審酌原共有人
    分管位置為不當，是原審分割方法，尚非妥適。上訴意旨指
    摘原判決不當，求予廢棄改判，為有理由，自應由本院予以
    廢棄改判，如主文第2項所示。
九、本件事證已臻明確，兩造所提其餘攻擊防禦方法及舉證，與
    判決結果不生影響，爰不一一論述。又訴訟費用之負擔，為
    求公允，自以應有部分之比例分擔為宜，附此敘明。
十、據上論結，本件上訴為有理由，依民事訴訟法第450條、第
    80條之1，判決如主文。
中    華    民    國    95    年    12    月    20    日
                    民事第五庭審判長法  官  林陳松
                                    法  官  鄭金龍
                                    法  官  王重吉
以上正本係照原本作成。
如對本判決上訴，須於收受判決送達後20日內向本院提出上訴書
狀，其未表明上訴理由者，應於提出上訴後20日內向本院提出上
訴理由書（須按他造人數附具繕本）。
上訴時應提出委任律師為訴訟代理人之委任狀。具有民事訴訟法
第466條之1第1項但書或第2項之情形為訴訟代理人者，另應附具
律師及格證書及釋明委任人與受任人有該條項所定關係之釋明文
書影本。
                                    書記官  紀美鈺
中    華    民    國    95    年    12    月    22    日
                                                      Ｂ
附表：
┌──┬───┬─────────────┬────────┐
│編號│共有人│彰化縣田尾鄉○○段967地號 │訴訟費用分擔比例│
│    │      │土地之應有部分            │                │
├──┼───┼─────────────┼────────┤
│ １ │丙○○│4418分之1408              │同左            │
├──┼───┼─────────────┼────────┤
│ ２ │莊添鏜│4418分之1138              │同左            │
├──┼───┼─────────────┼────────┤
│ ３ │乙○○│4418分之1872              │同左            │
└──┴───┴─────────────┴────────┘


司法院資訊處製作；財團法人民間司法改革基金會備份。
